【裁判字號】    89,訴,2029
【裁判日期】    900427
【裁判案由】    偽造文書等
【裁判全文】
臺灣高雄地方法院刑事判決                        八十九年度訴字第二二九號
    公  訴  人  臺灣高雄地方法院檢察署檢察官
    被      告  丙○○
    被      告  甲○○
    被      告  己○○
右列被告因偽造文書等案件，經檢察官提起公訴（八十八年度偵字第二０五九三號）
，本院判決如左：
    主  文
丙○○、甲○○、己○○均無罪。
    理  由
一、公訴意旨略以：被告丙○○、被告甲○○、被告己○○與乙○○（另行通緝中）
    共同基於意圖為自己不法之所有，於民國八十八年七月二十六日，由乙○○在台
    南市○○路三三三號對丁○○佯稱：欲借車使用，用畢即還；丁○○不疑有他，
    遂將其所有之車牌號碼Ｃ７─０８８５號自小客車乙輛連同行車執照交付予乙○○，詎被告乙○○詐得上開車輛及行照後，竟將上開車輛駛至高雄市○○區○○
    路十七號吳立人所開設之新威力汽車保養廠交予丙○○，並由乙○○偽以丁○○
    之代理人身份，與丙○○虛偽簽立上開車輛之買賣契約；丙○○又於同月二十八
    日，在同一處所將上開車輛虛偽出售於己○○並簽立買賣契約書後，將該車移轉
    登記為己○○之父蔡武雄，再由乙○○、丙○○、甲○○、己○○等共同偽造丁○○之印章乙枚，由丙○○將丁○○之行照及偽造之駕照、印章持交己○○後，
    推由己○○於八十八年七月二十九日，委託不知情之戊○○持向高雄市監理處申
    請補發丁○○上開車輛之新領牌照登記書等汽車原始文件，使承辦之公務員重予
    核發該等文件後，己○○等在取得上開重新核發之原始資料後，同日間，即持右
    開與乙○○虛立之買賣契約書向高雄市監理處辦理將上開車輛之所有權人變更為
    蔡武雄所有，並於變更完成後，將上開車輛再由己○○將該車於八十八年八月三
    日過戶給高子雅，因認被告三人涉嫌共同對丁○○為詐欺並偽造該車之買賣契約
    書，涉犯刑法刑法第三百三十九條之詐欺罪及第二百十條、第二百十六條之行使
    偽造文書罪。
二、按犯罪事實應依證據認定之，無證據不得推定其犯罪事實；不能證明被告犯罪或
    其行為不罰者，應諭知無罪之判決，刑事訴訟法第一百五十四條、第三百零一條
    第一項定有明文。次按認定不利於被告之事實，須依積極證據，苟積極證據不足
    為不利於被告事實之認定時，即應為有利於被告之認定，更不必有何有利之證據
    ，最高法院著有三十年上字第八一六號判例足資參照。又告訴人之告訴，係以使
    被告受刑事訴追為目的，是其陳述是否與事實相符，仍應調查其他證據以資審認
    ，最高法院五十二年台上字第一三○○號判例著有明文。
三、本件公訴人認被告三人涉犯前開二罪，無非係以汽車買賣合書二紙、高雄區監理
    所車主過戶申請書乙紙、高雄市監理所汽車車主補登記申請書、汽車車主過戶登
    記申請書各乙紙為其論斷之依據，而認被告吳立人身為新威力汽車保養廠之負責
  人，應瞭解車輛買賣所需具備之證件，亦當知悉為他人買賣車輛，需本人之授權
    ，竟明知乙○○未提出丁○○之委託書，仍介紹丙○○向張某購買陳女之自小客
    車，其對於該詐欺及偽造文書行為應有意參與；被告丙○○將乙○○所持交丁○○之行照、偽造之駕照、印章交被告己○○持往監理處辦理登記與過戶手續，顯
    然對於本件知情。然訊據被告三人對於該車係甲○○介紹丙○○向乙○○購買，
    而後由丙○○轉售予己○○，並直接以蔡父之名義登記，嗣後出售予高子雅等情
    均坦承不諱，惟均堅決否認有詐欺、偽造文書之犯行，甲○○辯稱：是乙○○說
    其女友即車主丁○○與之有金錢糾葛所以要賣車，第一次表示要賣車時未帶陳女
    駕照，伊拒絕買受，隔幾天乙○○才又持陳女駕照來賣車，所以才相信其有經陳
    女授權；丙○○辯稱：係經由甲○○介紹且認為證件齊全才考慮買該車，但因為
    己○○也想買，所以讓給他；己○○則辯稱伊係作中古車買賣生意，經由丙○○
    得知前開車輛買賣之消息，和丙○○一起去看車之後覺得不錯才決定要買，陳某
    有交付車主駕照及該車之行車執照，所以認為沒有問題等語。經查：
（一）按車輛辦理過戶登記，需備齊買賣雙方國民身分證或僑民居留證或有效之駕駛
      執照及買賣雙方印章、行車執照、原領牌照登記書車主聯、以新車名義投保之
      強制汽車責任保險保險證，並結清稅、費及違規案件後，公路監理機關即予受
      理過戶登記，道路交通安全規則第十六條訂有明文。被告三人陳稱，是以丁○○「駕駛執照」、Ｃ７─０８８５號車「行車執照」及「印章」辦理該車過戶
      手續，核與證人丁○○先後於偵查中證稱：「（有無拿駕照給乙○○？）沒有
      ，證件是放在車上」、於本院審理時證稱：「（駕照、行照是否你交乙○○？
      ）我都放車上，車子被乙○○開走了，行照已經辦過戶收走了，駕照是甲○○
      還給我」之語相符（見偵查卷第五十二頁及本院九十年三月十三日筆錄），而
      本院分別向交通部公路局嘉義區監理所台南監理站及高雄區監理所查詢結果，
      於前開車輛過戶之八十八年七月間，並未有丁○○申請補發駕駛執照及申請補
      發Ｃ７─０８８５號行車執照之記錄，有台南監理站（八九）嘉監南字第八九
      一七一四五號函及高雄區監理所九０高監一字第九０一五五０五號函附卷可稽
      ，衡諸常情，乙○○所持有之車主駕駛執照及行車執照原本便足以辦理汽車之
      過戶手續，自無再行偽造車主之駕駛執照或身分證之必要，況本案並未查獲有
      偽造之丁○○駕駛執照或偽造之行車執照扣案，足見公訴人所指被告三人係以
      偽造之丁○○駕駛執照辦理車輛過戶之手續、丁○○於偵查中指稱被告係以偽
      造之身分證辦理過戶均屬誤會，本件買賣所涉過戶手續之辦理確實係以原車主
      之證件辦理無訛，合先敘明。
（二）本件公訴人雖認被告三人與乙○○共同向丁○○詐得Ｃ７─０８８５號自小客
      車並將之登記於蔡武雄名下再出售予高子雅，然前開車輛係由乙○○以借用為
      由駛離丁○○住處之事實為丁○○所自陳，復有乙○○書立之切結書一紙在卷
      足憑，被告三人於乙○○施用前開詐術之時並未出面，而丁○○於本院審理時
      亦證稱：「（尋回本車經過？）我到鹽行派出所查詢，先找到己○○後來去甲○○保養廠找甲○○，因為己○○說是向丙○○買來的，所以就找他們三人對
      質，他們說乙○○表示我欠他錢，所以讓他把車子賣了抵債。他們看起來也很
      驚訝」、「（是否質問乙○○？）他向我道歉，說他欠人錢沒辦法才這樣做。
      當時我問他是否偽造我的身分證，他說沒有」、「（乙○○是否提及被告是否
      知情？）乙○○說他是欺騙三位（即被告等）才使他們相信他確實經過我授權
      。」等語（見九十年三月十三日筆錄），又本件乙○○係交付丁○○之駕駛執
      照、行車執照之原本及印章為交易，被告等自有相當之理由相信其經車主本人
      之授權，且乏積極證據足以顯示被告三人事先對於乙○○施用詐術騙取丁○○
      之自小客車一事知情且與之有犯意之聯絡，加以乙○○自丁○○處借得前開車
      輛之時，其詐欺行為便已既遂，被告三人無由更成為事後之共犯，是縱或張某
      處分其詐欺所得之贓物與被告三人之過程中，被告未對於車主有否授權之事為
      查證，充其量屬其等有無故買贓物之問題，而不該當於詐欺罪之構成要件。
（三）此外，公訴人雖認被告三人涉嫌與乙○○共同偽造Ｃ７─０８８５號自小客車
      之汽車買賣合約書，然審諸偵查卷內所附前開契約書之記載，立契約書人（賣
      主）記載為乙○○，並註明係「代售」，足見本件乙○○係以自己之名義與買
      方即丙○○訂立買賣契約，而非為以丁○○之名義訂立契約，應先敘明。按刑
      法上偽造文書之偽造係指無製作權而擅自製作而言，是製作人必有無製作權之
      認識，始克與擅自製作相當，否則行為人因欠缺偽造之故意，即難以該罪相繩
      。例如被告以自己名義立契將他人土地賣予第三人，縱其為無權處分，亦僅屬
      虛妄行為，要與刑法第二百十條之偽造文書罪，須係無製作權人冒用他人名義
      製作文書之構成要件不相符合（最高法院八十八年度台上字第三八０八號、五
      十一年度台上字第一一八五號判決可資參照）。本件乙○○與丙○○所簽訂之
      契約性質上既屬代售契約，且以張某本人之名義簽訂，然因乙○○對於以自己
      為代售人之契約具有製作權，故無偽造該契約書之問題，至該契約之意旨指車
      主丁○○委託其出售該車一事不實，要屬張某是否另對買主丙○○構成詐欺及
      民事無權處分之問題，與偽造文書之要件尚屬有間。
綜上所陳，乙○○處分丁○○之Ｃ７─０８８５號自小客車之行為，既屬詐欺既遂後
處分贓物之行為，其為處分之時詐欺行為既已既遂，被告三人便無從與之成為共犯，
且張某係憑車主之駕照及行車執照原本為交易，並無違於日常交易模式，又查無證據
顯示被告三人對於乙○○之詐欺犯行知情且與之有犯意之聯絡或行為之分擔自不得單
以被告三人分別開設汽車修理場或從事中古汽車之買賣，驟認渠等「應知悉」張某未
經授權，逕予推論被告三人與張某共為前開詐欺犯行。再者，乙○○以自己名義與丙○○簽訂前開代售丁○○自小客車之契約書，其既為有權製作該契約書之人，雖無權
處分該車，然就該契約書之製作仍無偽造文書之問題，張某既不構成偽造文書之罪，
則被告三人無由成為該罪之共犯，此外，複查無其他積極確切之證據足資顯示被告三
人確有如公訴人所指之偽造文書及詐欺犯行，既不能證明被告犯罪，揆諸首揭說明，
自應為被告三人無罪之諭知。
四、被告甲○○及己○○雖經合法傳喚，無正當理由未到庭，然因本件為應諭知無罪
    之案件，爰依刑事訴訟法第三百零六條之規定，不待其陳述逕行判決。
據上論斷，應依刑事訴訟法第第三百零一條第一項、第三百零六條，判決如主文。
中      華      民      國    九十      年      四      月    二十七    日
                                  臺灣高雄地方法院刑事第二庭
                                      法  官  卓立婷
右正本證明與原本無異。
如不服本判決，應於判決送達後十日內，向本院提出上訴狀。
                                      書記官    陳家宏
中    華    民    國      九十      年      五      月      一      日


司法院資訊處製作；財團法人民間司法改革基金會備份。
